【裁判字號】    95,軍上,35
【裁判日期】    950831
【裁判案由】    違反職役職責
【裁判全文】
臺灣高等法院刑事判決                  95年度軍上字第35號
上  訴  人
即  被  告  甲○○
上列上訴人因違反職役職責罪案件，不服國防部高等軍事法院95
年度上訴字第53號，中華民國95年7月4日第二審判決（起訴案號
：國防部北部地方軍事法院檢察署95年度偵緝字第22號），提起
上訴，本院判決如下：
    主  文
原判決撤銷，發回國防部高等軍事法院。
    理  由
一、本件原判決認定：上訴人即被告甲○○係金門防衛指揮部戰
    鬥工兵營工一連一兵戰鬥工兵，於民國九十二年間因犯竊盜
    罪，經臺灣桃園地方法院判處有期徒刑三月，緩刑四年，於
    九十三年四月二十日確定在案。九十五年三月十六日六時，
    自金門駐地休假離營，應於同年月二十七日十八時返營銷假
    ，假滿後，竟以積欠同僚債務及無錢購買機票返營銷假為由
    ，萌生長期脫免職役之意圖，逾假不歸，離去職役，匿居臺
    北縣市一帶，賴友人接濟維生。迨九十五年四月二十七日十
    七時許始由板橋憲兵隊員在臺北縣泰山鄉○○路○段二百號
    一樓「無間道網咖店」緝獲等情，因認被告構成陸海空軍刑
    法第三十九條第一項前段意圖長期脫免職役而離去職役之罪
    ，並認一審審酌各情狀，量處有期徒刑一年，認事用法咸無
    不合，量刑亦屬允當，將公訴人及被告之上訴均予駁回，而
    為維持一審之判決，固非無見。惟查：
    (一)審理事實之法院，就對被告之利益有重大關係，在客觀上
    認為應行調查之證據，應依法詳加調查，然後基於調查所得
    之心證，以為判斷之基礎。如事實尚非明確，而有應調查之
    證據未予調查，遽為被告不利認定者，即有應於審判期日調
    查之證據未予調查之違法。又凡於適用法律有關之重要事項
    ，必須詳加認定，明確記載，然後於理由內敘明犯罪事實所
    憑之證據及認定之理由，始足為適用法律之依據。按現行陸
    海空軍刑法第三十九條為九十年九月二十八日修正時所增訂
    ，係將修正前第九十三條「無故離去職役或不就職役」之逃
    亡罪，析列為本條具有長期脫免職役意圖之逃亡罪，及第四
    十條之短期缺職罪、短期缺職未逾六日之行政犯等三類。比
    較陸海空軍刑法第三十九條第一項之長期逃亡罪行與同法第
    四十條第一項之擅自缺職罪，二者主要差異在於行為人之內
    心意圖，至於外在之行為態樣並無不同。換言之長期脫免職
    役罪之行為人，其擅自離去或不就職役，並非暫時性而係永
    久性、終局性脫離部隊，並無再度返回之意。而因長期逃亡
    乃嚴重違背軍人之職役義務，其行為相對於短期缺職具有較
    高之不法內涵，法定刑乃有所差異。惟行為人是否具有此一
    「長期脫免職役」之意圖，仍須基於所有有關行為人之內部
    與外部事實資料，為一整體性之判斷。(二)原審雖以被告藉詞
    無錢購買機票潛逃在外，遠離金門駐地，期間未主動與單位
    連絡等情為由，認定被告顯有長期脫免職役之意圖。然查：
    證人韓子清於偵查中證稱：其於三月二十七日打電話給被告
    之母李秀美，李秀美告知被告休假第一天就去女朋友處，直
    到收假前一天才返家拿迷彩服，並由友人載被告到機場搭機
    等情（見偵查卷十八頁背面）。如果無訛，被告於收假前一
    天尚且特別返家拿取迷彩服，並由友人載至機場搭機，於是
    時其是否已有「長期脫免職務之意圖」，不無疑義。又證人
    林嘉豪於偵訊時證稱：被告於收假當日有傳簡訊給我，要我
    轉達連長說他沒有錢，所以沒有辦法回金門等語（見偵緝卷
    第四十頁），參諸被告於偵查中亦供稱：有跟奶奶高金枝聯
    繫，跟奶奶說打算去自首，打算向她借錢坐飛機回部隊（見
    偵緝卷八頁）。依原審之認定被告既有長期脫免職務之意圖
    ，何以復將其無法返營之理由於收假首日即告知證人轉告所
    屬長官知悉，其後又積極向其祖母求援借款之事，其情為何
    ？因攸關認定被告是否有長期脫免職役意圖之判斷事實資料
    ，均尚待查明釐清。(三)又原判決既肯認被告確有長期脫免職
    役之意圖，惟被告究係於何時萌生此之意圖，因關乎認定被
    告犯罪之要件，原審僅泛稱假滿後，而未就此一事實詳予調
    查說明，自有未依法調查之違法。以上，或係上訴意旨所指
    摘，或為本院得依職權調查之事項，應認原判決仍有撤銷發
    回更審之原因。
據上論結，應依軍事審判法第二百零六條第一項、第一九九條，
刑事訴訟法第三百九十七條、第四百零一條判決如主文。
中    華    民    國    95    年    8     月    31    日
                  刑事第十八庭審判長法  官 溫耀源
                                    法  官 邱同印
                                    法  官 段景榕
以上正本證明與原本無異。
不得上訴。
                                    書記官 陳靜姿
中    華    民    國    95    年    9     月    4     日


司法院資訊處製作；財團法人民間司法改革基金會備份。
